---
title: "prompt_manuel_6a"
format: html
editor: visual
---

------------------------------------------------------------------------

title: "Case 6a — Faire un prompt (1)" subtitle: "Construire un prompt manuellement à partir de sorties statistiques" author: "SeRiouS" format: beamer: aspectratio: 169 theme: Madrid colortheme: seahorse fontsize: 10pt execute: echo: true eval: false -----------

## Objectif de la case

Dans la case précédente, nous avons récupéré des sorties statistiques dans des objets R.

Dans cette case, l’objectif est de construire un premier prompt manuellement à partir de ces sorties.

On passe donc de :

\[ \text{sorties statistiques capturées} \quad \longrightarrow \quad \text{texte organisé pour un LLM}\]

## Ce que cette case suppose

Cette case suppose que la case 5 a été exécutée.

Elle utilise notamment deux objets créés précédemment :

``` r
texte_linearmodel
texte_aovsum
```

Ces deux objets contiennent des sorties statistiques transformées en texte.

Ils constituent le matériau brut du prompt.

## Pourquoi construire un prompt dans R ?

L’objectif n’est pas seulement d’écrire une question à un modèle de langage.

L’objectif est de construire un objet R reproductible :

``` text
résultat statistique
→ sortie capturée
→ prompt structuré
→ interprétation contrôlée
```

Le prompt devient alors inspectable, modifiable et réutilisable.

## Un prompt n’est pas une question vague

On ne veut pas simplement écrire :

``` text
Interprète mon analyse.
```

On veut construire un texte organisé contenant :

-   un contexte ;
-   les variables analysées ;
-   les sorties statistiques ;
-   des consignes ;
-   des limites d’interprétation.

## Deux fonctions importantes

Cette case introduit deux fonctions simples mais essentielles :

``` r
paste()
cat()
```

Elles jouent deux rôles différents.

| Fonction  | Rôle                                           |
|-----------|------------------------------------------------|
| `paste()` | construire une chaîne de caractères            |
| `cat()`   | afficher proprement cette chaîne de caractères |

## Construire une chaîne avec `paste()`

Le code commence par un exemple simple :

``` r
exemple_texte <- paste(
  "Première ligne",
  "Deuxième ligne",
  "Troisième ligne",
  sep = "\n"
)
```

Ici, `paste()` rassemble plusieurs éléments de texte dans un seul objet.

L’argument `sep = "\n"` ajoute un retour à la ligne entre les éléments.

## Le rôle de `sep = "\n"`

Le caractère `\n` signifie : retour à la ligne.

Avec :

``` r
sep = "\n"
```

on obtient un texte structuré sur plusieurs lignes.

Cela est très utile pour fabriquer un prompt lisible.

## Afficher le texte avec `cat()`

Une fois l’objet texte créé, on peut l’afficher avec :

``` r
cat(exemple_texte)
```

La fonction `cat()` affiche le texte en respectant les retours à la ligne.

Elle est donc bien adaptée pour visualiser un prompt dans la console.

## Premier prompt : `LinearModel()`

Le premier prompt concerne une régression linéaire produite avec :

``` r
FactoMineR::LinearModel()
```

L’objet créé est :

``` r
prompt_linearmodel
```

Ce prompt vise à interpréter la variable :

``` r
intention_achat
```

à partir de :

``` r
satisfaction
prix_percu
```

## Structure du prompt `LinearModel`

Le prompt contient plusieurs parties :

| Partie du prompt       | Rôle                      |
|------------------------|---------------------------|
| Titre                  | annoncer la tâche         |
| Contexte               | situer l’analyse          |
| Variable à expliquer   | préciser la réponse       |
| Variables explicatives | préciser les prédicteurs  |
| Sortie statistique     | fournir le matériau       |
| Consignes              | encadrer l’interprétation |

## Code de construction du prompt

``` r
prompt_linearmodel <- paste(
  "# Interprétation d une régression linéaire",
  "",
  "Contexte : questionnaire consommateur sur un produit alimentaire.",
  "Variable à expliquer : intention_achat.",
  "Variables explicatives : satisfaction et prix_percu.",
  "",
  "Sortie FactoMineR::LinearModel :",
  texte_linearmodel,
  "",
  "Consignes :",
  "- interpréter uniquement les résultats fournis ;",
  "- distinguer effet global et coefficients ;",
  "- ne pas confondre association et causalité ;",
  "- produire une interprétation pédagogique courte.",
  sep = "\n"
)
```

## Pourquoi intégrer `texte_linearmodel` ?

La ligne importante est :

``` r
texte_linearmodel
```

Elle insère dans le prompt la sortie statistique capturée à la case précédente.

Le modèle de langage ne reçoit donc pas une demande abstraite.

Il reçoit une sortie statistique réelle, produite par R.

## Les consignes du prompt

Le prompt précise :

``` text
- interpréter uniquement les résultats fournis ;
- distinguer effet global et coefficients ;
- ne pas confondre association et causalité ;
- produire une interprétation pédagogique courte.
```

Ces consignes sont essentielles.

Elles limitent les risques de surinterprétation.

## Point de vigilance : association et causalité

Une régression linéaire sur des données de questionnaire permet souvent d’étudier des associations.

Mais elle ne prouve pas automatiquement une relation causale.

C’est pourquoi le prompt demande explicitement :

``` text
ne pas confondre association et causalité
```

## Afficher un aperçu du prompt

Le code affiche seulement le début du prompt :

``` r
cat(substr(prompt_linearmodel, 1, 1500))
```

Cela permet de vérifier que le prompt est bien construit sans saturer la console.

Le prompt complet reste disponible dans l’objet :

``` r
prompt_linearmodel
```

## Deuxième prompt : `AovSum()`

Le deuxième prompt concerne une ANOVA avec interaction produite avec :

``` r
FactoMineR::AovSum()
```

L’objet créé est :

``` r
prompt_aovsum
```

Ce prompt vise à interpréter la variable :

``` r
satisfaction
```

en fonction de deux facteurs :

``` r
type_produit
budget_contraint
```

## Structure du prompt `AovSum`

Le prompt contient :

| Partie du prompt     | Rôle                                        |
|----------------------|---------------------------------------------|
| Variable à expliquer | `satisfaction`                              |
| Facteurs             | `type_produit`, `budget_contraint`          |
| Sortie statistique   | `texte_aovsum`                              |
| Consignes            | effets significatifs, interaction, prudence |

Il est adapté à une lecture d’ANOVA.

## Code de construction du prompt

``` r
prompt_aovsum <- paste(
  "# Interprétation d une ANOVA avec interaction",
  "",
  "Variable à expliquer : satisfaction.",
  "Facteurs : type_produit et budget_contraint.",
  "",
  "Sortie FactoMineR::AovSum :",
  texte_aovsum,
  "",
  "Consignes :",
  "- identifier les effets significatifs ;",
  "- commenter prudemment l interaction ;",
  "- ne pas inventer de comparaisons post-hoc.",
  sep = "\n"
)
```

## Pourquoi intégrer `texte_aovsum` ?

L’objet :

``` r
texte_aovsum
```

contient la sortie complète de l’ANOVA capturée à la case précédente.

Il sert de base à l’interprétation.

Le prompt ne demande donc pas au modèle d’imaginer les résultats : il lui fournit les résultats à commenter.

## Pourquoi parler prudemment de l’interaction ?

Une interaction signifie que l’effet d’un facteur peut dépendre du niveau d’un autre facteur.

Mais la présence d’une interaction ne suffit pas à justifier toutes les comparaisons possibles.

C’est pourquoi le prompt demande :

``` text
ne pas inventer de comparaisons post-hoc
```

## Afficher un aperçu du second prompt

Comme pour le premier prompt, on affiche seulement le début :

``` r
cat(substr(prompt_aovsum, 1, 1500))
```

Si le prompt est plus long, le code affiche aussi sa longueur totale.

L’objet complet reste disponible dans R.

## Les objets créés dans cette case

À la fin de la case, deux objets importants sont disponibles :

``` r
prompt_linearmodel
prompt_aovsum
```

Ce sont des chaînes de caractères.

Elles peuvent être envoyées à un modèle de langage ou reprises par une fonction d’automatisation.

## Ce que contient `prompt_linearmodel`

L’objet :

``` r
prompt_linearmodel
```

contient :

-   le contexte du questionnaire ;
-   la variable `intention_achat` ;
-   les variables `satisfaction` et `prix_percu` ;
-   la sortie de `LinearModel()` ;
-   des consignes d’interprétation.

## Ce que contient `prompt_aovsum`

L’objet :

``` r
prompt_aovsum
```

contient :

-   la variable `satisfaction` ;
-   les facteurs `type_produit` et `budget_contraint` ;
-   la sortie de `AovSum()` ;
-   des consignes sur les effets et l’interaction.

## Résumé de la case

Cette case crée deux prompts :

``` r
prompt_linearmodel
prompt_aovsum
```

Ils sont construits avec :

``` r
paste()
```

et affichés avec :

``` r
cat()
```

Le prompt devient un objet R, et non une simple question écrite à la main.

## Ce qu’il faut retenir

Le point important n’est pas seulement la formulation du prompt.

Le point important est la chaîne de construction :

``` text
sortie statistique
→ sortie capturée
→ texte organisé
→ prompt
→ interprétation contrôlée
```

## Transition vers la suite

Deux chemins deviennent possibles.

Premier chemin :

``` text
utiliser EnTraineR pour automatiser cette construction
```

Deuxième chemin :

``` text
rendre le prompt plus générique sans coder en dur les noms de variables
```

Dans les deux cas, on garde la même idée :

\[ \text{le prompt doit être construit à partir d’objets contrôlés}\]

## Message clé

Un bon prompt statistique ne commence pas par une phrase bien tournée.

Il commence par une sortie statistique bien récupérée.

``` text
objets R
→ sorties capturées
→ prompt structuré
→ interprétation inspectable
```

```{r}
1 + 1
```

You can add options to executable code like this

```{r}
#| echo: false
2 * 2
```

The `echo: false` option disables the printing of code (only output is displayed).
